【裁判字號】    89,訴,1102
【裁判日期】    901218
【裁判案由】    分割共有物
【裁判全文】
臺灣屏東地方法院民事判決  八十九年訴字第一一○二號
    原      告  甲○○○
    被      告  丙○○
                乙○○
右當事人間分割共有物事件，本院判決如左：
    主      文
兩造共有坐落屏東縣恆春鎮○○○段三二一地號、三二二地號、三二二之一地號面積
分別為一四六九平方公尺、一二二八平方公尺、二一六五地號之土地合併分割，其分
割方法為如附圖所示Ａ部分面積一三九一平方公尺分歸被告乙○○所有；附圖所示Ｂ
部分面積七０八平方公尺及Ｆ部分面積一三九平方公尺分歸被告丙○○所有；如附圖
所示Ｃ部分面積六五平方公尺及Ｄ部分面積一平方公尺分及Ｅ部分面積一三三０平方
公尺，及同段三二二地號面積一二二八平方公尺分歸原告所有。
原告其餘之訴駁回。
訴訟費用由被告乙○○負擔百分之三十、被告丙○○負擔百分之十八，餘由原告負擔
。
    事    實
甲、原告方面：
一、聲明：
（一）求為判決兩造共有坐落屏東縣恆春鎮○○○段三二一地號、三二二地號、三二
      二之一地號面積分別為一四六九平方公尺、一二二八平方公尺、二一六五地號
      之土地准予合併分割。
（二）被告分割後應將原告分得之土地之地上物拆除，交還土地予原告。
二、陳述：
（一）兩造共有坐落屏東縣恆春鎮○○○段三二一地號、三二二地號、三二二之一地
      號面積分別為一四六九平方公尺、一二二八平方公尺、二一六五地號之土地（
      以下簡稱系爭三筆土地），乃兩造所共有，地目均為旱地目，土地使用分區及
      使用類別均為國家公園區一般管制區之農業用地，地目等則相同，且系爭三筆
      土地地界相連，系爭三筆土地各共有人應有部分，分別為同段三二一地號及同
      段三二二地號各共有人應有部分均為被告乙○○係二十四分之七、被告丙○○
      八分之一、原告二十四分之十四，同段三二二之一地號各共有人應有部分為被
      告乙○○及丙○○均為四分之一，原告為四分之二，各共有人在系爭三筆土地
      之應繼分雖均非相同，但地界相連，地目等則相同，自得請求合併分割，以徹
      底消滅共有關係。
（二）系爭三筆土地為被告三人於六十三年因繼承共有土地所有權，其中原告復於七
      十九年間承賣另一繼承人之應繼分，兩造就該三筆土地，無不予分割之約定，
      又無不能分割之情形，而各共有人對分割方法因無法一致，致無從為分割之協
      議，爰依據農業發展條例第十六條第四項規定請求判決分割系爭三筆土地。
（三）分割方案同意如屏東縣恆春地政事務所九十十月十七日九十屏恒地二字第四九
      六０號函所附測量成果圖之分割方案，又如採用該分割方案則同意減少分配三
      十二平方公尺由被告乙○○取得，以利於其將來訴外人潘弘明欲索取向兩造母
      親購買之土地時，能歸還該部分之土地於買受人而乙○○未因之減少應得面積
      。
三、證據：提出土地登記謄本六件、地籍圖謄本、使用現況略圖、墾丁國家公園管理
    處八十九年六月九日八十九營墾企字第○三四九三號墾丁國家公園區域內土地使
    用分區證明書、現場照片六幀為證，並聲請勘驗現場。
乙、被告方面：
壹、被告乙○○部分：
一、聲明：求為按原物分割。
二、陳述：系爭三筆土地同意合併分割，系爭土地上如母親之房屋占用其分得位置，
    同意母親繼續占用。雖同意之分割方案為如屏東縣恆春地政事務所九十十月十七
    日九十屏恒地二字第四九六０號函所附測量成果圖之分割方案，又如採用該分割
    方案雖多分得被告丙○○及原告所各減少分配三十二平方公尺之部分，惟顧慮將
    來訴外人潘弘明欲索取向兩造母親購買之土地時，會因此又生訟累。
三、證據：未提出任何證據資以為證。
貳、被告丙○○部分：
一、聲明：求為按原物分割。
二、陳述：
（一）系爭三筆土地原為兩造父親所有，之後父親過世，因家中經濟狀況欠佳，兩造
      母親張陳玉英遂出售同段三二二之一地號及三二二地號中部分土地合計九八二
      平方公尺於訴外人朱文吉、張武雄等人，又該土地上現有既成道路，該二部分
      應予以扣除之。訴外人陳武雄為其配偶之娘家親戚，其於七十一年時，向母親
      購買部分土地，陳末子係其配偶，潘弘明向母親購地是因母親為辦理被告乙○
      ○及原告之父親之喪事欠債才出售部分土地。
（二）系爭三筆土地同意合併分割，同意之分割方案為如屏東縣恆春地政事務所九十
      十月十七日九十屏恒地二字第四九六０號函所附測量成果圖之分割方案，又如
      採用該分割方案則同意減少分配三十二平方公尺由被告乙○○取得，以利於其
      將來訴外人潘弘明欲索取向兩造母親購買之土地時，能歸還該部分之土地於買
      受人而乙○○未因之減少應得面積。
三、證據：提出土地買賣所有權移轉契約書四件為證，及聲請訊問證人朱文吉、張武
    雄、張陳玉英。
    理    由
一、按每宗耕地分割後每人所有面積未達○‧二五公頃者，不得分割。但有下列情形
    之一者，不在此限︰一、因購置毗鄰耕地而與其耕地合併者，得為分割合併；同
    一所有權人之二宗以上毗鄰耕地，土地宗數未增加者，得為分割合併。二、部分
    依法變更為非耕地使用者，其依法變更部分及共有分管之未變更部分，得為分割
    。三、本條例中華民國八十九年一月四日修正施行後所繼承之耕地，得分割為單
    獨所有。四、本條例中華民國八十九年一月四日修正施行前之共有耕地，得分割
    為單獨所有。五、耕地三七五租約，租佃雙方協議以分割方式終止租約者，得分
    割為租佃雙方單獨所有。六、非農地重劃地區，變更為農水路使用者。七、其他
    因執行土地政策、農業政策或配合國家重大建設之需要，經中央主管機關專案核
    准者，得為分割。八十九年一月二十六日修正之農業發展條例第十六條定有明文
    。次按數筆共有土地合併分割，需共有土地相鄰、共有人相同，並經全體共有人
    同意始得為之。
二、本件原告主張兩造共有坐落屏東縣恆春鎮○○○段三二一地號、三二二地號、三
    二二之一地號面積分別為一四六九平方公尺、一二二八平方公尺、二一六五地號
    之土地（以下簡稱系爭三筆土地），乃兩造所共有，地目均為旱地目，土地使用
    分區及使用類別均為國家公園區一般管制區之農業用地，地目等則相同，且系爭
    三筆土地地界相連，系爭三筆土地各共有人應有部分，分別為同段三二一地號及
    同段三二二地號各共有人應有部分均為被告乙○○係二十四分之七、被告丙○○
    八分之一、原告二十四分之十四，同段三二二之一地號各共有人應有部分為被告
    乙○○及丙○○均為四分之一，原告為四分之二，現況為被告丙○○、訴外人陳
    武雄、潘弘明及兩造之母親張陳玉英占用部分土地，有地上建物，就分割方法不
    能獲致協議之事實，業據其提出土地登記謄本六件、地籍圖謄本、使用現況略圖
    、墾丁國家公園管理處八十九年六月九日八十九營墾企字第○三四九三號墾丁國
    家公園區域內土地使用分區證明書、現場照片六幀為證，且為被告所不爭執，堪
    信為實在。又查系爭土地並無不分割之特約，亦無因使用目的不能分割之情形，
    亦為兩造所不爭執，又兩造係於八十九年一月二十六日前即共有系爭三筆土地等
    情，有前開土地登記謄本在卷可稽，兩造既於八十九年一月二十六日農業發展條
    例修正前即共有系爭三筆土地，雖系爭三筆土地面積分割後顯未能達零點二五公
    頃，然參酌前揭農業發展條例第然十六條第一項第四款規定之意旨，系爭二筆土
    地係在允許分割之列，從而原告訴請判決分割即無不合，應予准許。
三、查系爭三筆土地地形略呈正方形及長方形狀，系爭三筆土地均相鄰接，現況同段
    三二二之一地號上現有被告丙○○之配偶陳末子占用七十八平方公尺建有水泥頂
    磚造平房，訴外人陳武雄占用八十四平方公尺建有加強磚造二樓房屋，訴外人潘
    銀福占用十一平方公尺建有磚造水泥頂平房，潘弘明占用九十七平方公尺建有石
    綿瓦平房，三二一地號內有兩造母親張陳玉英占用六十一平方公尺之磚造鐵皮平
    房，三二二之一及三二二地號間有一水井，為兩造父親所挖鑿，其餘則為空地雜
    草叢生，系爭三筆土地鄰地區土地北側鄰近社頂公園停車場，南側有民宅，北側
    鄰近約八公尺寬柏油路面，可接社頂公園，其餘則為空地與外之聯絡道路端賴停
    車場旁之八公尺道路為對外聯絡道路等情，業經本院於八十九年十二月八日至現
    場勘驗明確，製有勘驗筆錄在卷足稽，並囑託屏東縣恆春地政事務所派員實施測
    量，及原告提出之土地登記謄本、照片四張及現況圖、地籍圖謄本各一份附卷可
    稽（使用現況如現況略圖）。
四、爰審酌系爭土地之使用現狀，其上之建物儘量維持現狀以保其經濟效用，其中訴
    外人潘弘明占用部分係兩造母親基於買賣關係而提供他人占用，陳武雄係被告張
    丙○○自承係其配偶陳末子娘家親戚，及兩造各自所陳之意願，並兩造通行之需
    要考量，被告三人可經由系爭三筆土地西北側所鄰之八公尺道路通行與外聯絡，
    為能因分割結果使系爭三筆土地經濟效能繼續發揮，及均與外通行，兼顧兩造間
    公平原則，其中被告乙○○所分位置因訴外人潘弘明占用部分係兩造母親張陳玉
    英出售，為證人張陳玉英到庭證述在卷（見卷附本院九十年三月一日言詞辯論筆
    錄），且為兩造所不爭執，為顧慮被告乙○○日後處理潘弘明土地部分避免因返
    還土地減少其使用土地之面積，及被告丙○○及原告同意減少分配三十二平方公
    尺無須金錢補償之意願等一切情況，乃定系爭三筆土地合併後之分割方法如屏東
    縣恆春地政事務所九十年十月十七日九十屏恒地二字第四九六○五號函所附測量
    成果圖所示之分割方案，兩造各自取得之土地位置及面積，均分別如主文第一項
    所示。又被告丙○○聲請訊問證人朱文吉、張武雄以本件事證已明確，無通知作
    證之必要，附此敘明。
五、又系爭三筆土地上現原告所分位置並無被告二人占用有地上物，業經本院勘驗現
    場明確，有勘驗筆錄在卷可證，原告請求被告應將其所分得土地上之地上物於分
    割後予以拆除返還土地予原告，顯屬無據，該部分請求於法未合，應予駁回。
據上論結，本件原告之訴為一部有理由，一部無理由，依民事訴訟法第七十九條但書
、第八十一條、第八十五條第一項但書，判決如主文。
中      華      民      國    九十      年      十二      月    十八    日
                                    臺灣屏東地方法院民事第一庭
~B法      官  潘  快
右為正本係照原本作成
如對本判決上訴須於判決送達後二十日內向本院提出上訴理由狀
~B法院書記官  鄭美雀
中      華      民      國    九十      年      十二      月      十九    日


司法院資訊處製作；財團法人民間司法改革基金會備份。
